【裁判字號】    99,上訴,308
【裁判日期】    990211
【裁判案由】    偽造文書等
【裁判全文】
臺灣高等法院高雄分院刑事判決         99年度上訴字第308號
上  訴  人
即自訴人    戊○○
            丁○○○
            丙○○
共      同
自訴代理人  陳里己律師
            楊啟志律師
            陳勁宇律師
被      告  乙○○
            甲○○
上列上訴人等因被告等偽造文書等案件，不服臺灣高雄地方法院
98年度自字第41號中華民國98年12月17日第一審判決，提起上訴
，本院判決如下：
     主  文
上訴駁回。
     理  由
一、上訴意旨略以：本件上訴人即自訴人（下稱自訴人）戊○○
    、丁○○○、丙○○等人，於民國98年12月11日以「刑事追
    加犯罪事實暨請求再開辯論狀」所追加之犯罪事實，乃係以
    被告甲○○、乙○○2 人未經自訴人丙○○之同意，而變造
    雙方所簽立之「不動產買賣合約書」，並交由被告乙○○於
    本案原審程序（即原審法院98年度自字第31號案件）中提出
    行使之，進而用以證明並抗辯有於98年8 月11日與自訴人丙○○進行協商，而得自訴人丙○○之同意繼續辦理系爭抵押
    權設定之登記。基此，被告2 人經追加犯罪事實之偽造文書
    行為，非但係變造雙方所簽立之系爭「不動產買賣合約書」
    條款內容，使自訴人丙○○就系爭契約中之權利行使及義務
    負擔受有損害，另被告2 人持該變造後之「不動產買賣合約
    書」於本件原審程序中提出行使之，用以抗辯彼等於98年8
    月12日所辦理系爭抵押權設定之登記，係得自訴人丙○○之
    同意繼續辦理，彼等並無涉犯背信及偽造文書等罪嫌，是就
    此部分，被告2 人基於共同之犯意聯絡，持未經自訴人3 人
    同意授權而偽造之抵押權設定登記文件，送請高雄縣美濃地
    政事務所辦理前開之抵押權設定登記，業已共同侵害自訴人
    戊○○、丁○○○所有土地之所有權完整，並致系爭土地之
    交換價值及自訴人等之債權債務信用受到損害。是以，自訴
    人戊○○、丁○○○雖非系爭「不動產買賣合約書」之契約
    當事人，亦難認渠2 人並非本件犯罪之直接被害人，故原審
    逕以渠2 人非犯罪直接被害人而為自訴不受理之判決，於法
    自有未合。再原審就所審理之98年度自字第31號案件，雖業
    於98年12月3 日諭知言詞辯論終結，然本件原審就被告等之
    犯罪事實既尚有證據未予查明，即逕為言詞辯論終結之諭知
    而有不當，則自訴人嗣於宣判前請求再開辯論並追加起訴，
    自無不當，原審以之為由，駁回自訴人等此部分之自訴，於
    法亦有違誤。另刑法業已廢除牽連犯之規定，是本件被告2
    人經追加自訴之犯行，自應與其等於98年度自字第31號案件
    被訴之數罪，論以裁判上一罪之想像競合犯，而為自訴效力
    所及，原審自有併予審理之義務，乃原審率就之而為不受理
    判決，容有未當，爰依法提起上訴，請求撤銷原判決另為適
    當之判決等語。
二、按犯罪之被害人得提起自訴，刑事訴訟法第319 條第1 項固
    定有明文，惟此之被害人係指因犯罪而直接受害之人而言，
    最高法院68年臺上字第214 號判例意旨可資參照；又不得提
    起自訴而提起者，應諭知自訴不受理之判決，且得不經言詞
    辯論為之，刑事訴訟法第334 條、第343 條、第307 條定有
    明文。次按，於第一審辯論終結前，得就與本案相牽連之犯
    罪或本罪之誣告罪，追加起訴，刑事訴訟法第265 條第1 項
    定有明文，此為自訴所準用，亦為同法第343 條所明定。而
    所稱相牽連之案件，係指同法第7 條之情形：(一)一人犯數罪
    者。(二)數人共犯一罪或數罪者。(三)數人同時在同一處所各別
    犯罪者。(四)犯與本罪有關係之藏匿人犯、湮滅證據、偽證、
    贓物各罪者，是追加起訴應於第一審辯論終結前為之，如於
    第一審言詞辯論終結後，始追加起訴，則追加起訴之程式違
    背規定，自應諭知不受理之判決。
三、查坐落高雄縣美濃鎮○○段180 地號土地，係登記「蜜缽蘭
    若」（寺廟）所有，而於98年8 月3 日由自訴人丙○○將該
    土地併同地上建物，以新臺幣（下同）1,300 萬元之價格，
    出售予被告甲○○之情，有該土地登記謄本、不動產買賣合
    約書可稽（見原審法院98年度審自字第34號卷第106 至108
    頁、第10至13頁），核與自訴人等98年12月11日「刑事追加
    犯罪事實暨請求再開辯論狀」所載相符，是此部分之事實，
    足堪認定。前開高雄縣美濃鎮○○段180 地號土地，既非自
    訴人戊○○、丁○○○所有，而系爭「不動產買賣合約書」
    又非自訴人戊○○、丁○○○與被告甲○○所簽訂，則該合
    約書縱經被告乙○○、甲○○予以變造，並於原審審判程序
    中提出行使而生有損害，亦難認與自訴人戊○○、丁○○○
    有何直接關聯。雖自訴人等主張自訴人戊○○、丁○○○將
    因被告2 人此等（行使）偽造文書之舉，而受有土地交換價
    值及債權債務信用受損之損害，惟縱認此為真，亦僅係自訴
    人戊○○、丁○○○因該土地所得受之反射利益或衍生利益
    受有損害，尚非可謂渠2 人即為此部分犯罪之直接被害人。
    是以，原判決以自訴人戊○○、丁○○○並非本件犯罪之直
    接被害人，而認依諸前開刑事訴訟法第319 條第1 項規定及
    最高法院判例意旨所示，渠2 人尚不得就被告甲○○、乙○○此部分之犯罪事實提起自訴，於法並無違誤。
四、次查，原審法院98年度自字第31號案件經審理後，業於98年
    12月3 日言詞辯論終結，並定於98年12月17日宣示之情，有
    該審判筆錄暨宣示判決筆錄可證（見原審法院98年度自字第
    31號卷第24至56頁、第76頁），乃自訴人等遲至98年12月11
    日始就被告2 人涉犯之前揭犯罪事實，對被告2 人提起（追
    加）自訴，有原審法院收文章戳可稽，則依之上揭刑事訴訟
    法第343 條、第265 條第1 項之規定，自訴人等此部分之追
    加自訴，於法即有未合，原判決因之為不受理之判決，於法
    並無不合。雖自訴人等主張原審就98年度自字第31號案件中
    被告2 人被訴之犯罪事實，於尚有證據未予查明之情況下，
    即遽然為言詞辯論終結之諭知而有不當，則自訴人嗣於宣判
    前請求再開辯論並追加起訴，並無不當云云。然案件言詞辯
    論終結後是否再開辯論，本係法官職權之行使，當事人所為
    再開辯論之聲請，僅得供法官參考，並無拘束法官之效力，
    況案件是否調查證據完畢，並非僅憑當事人主觀之認知即可
    認定，是原審法院法官依其職權，認該98年度自字第31號案
    件業經調查證據完畢，因而為言詞辯論終結之諭知，並認當
    事人嗣聲請再開辯論之聲請無理由，而不予採納，依法並無
    違誤，是自訴人等此部分之主張，自無足取。自訴人等固又
    主張此追加自訴部分，應為原審98年度自字第31號案件自訴
    效力所及，原審有併予審理之義務，自應准其追加等語。然
    縱認被告2 人本件經追加自訴之行使變造（偽造）私文書犯
    行，與其等於原審98年度自字第31號案件被訴之犯行，為想
    像競合犯之裁判上一罪，而為該案自訴效力所及，然此亦係
    法院審理該案件時所應併予審理之問題，尚與追加自訴程序
    有異，自訴人等逕以本件應為原審98年度自字第31號案件自
    訴效力所及，即認其等於該案言詞辯論終結後，所為追加自
    訴依法應予許可，法律見解容屬有誤，自難採納。
五、綜上，本件自訴既係自訴人3 人於原審法院98年度自字第31
    號案件言詞辯論終結後，始行提起；而自訴人戊○○、丁○○○復非本件犯罪之直接被害人，則原判決因而依刑事訴訟
    法第343 條、第303 條第1 款、第334 條規定而為不受理判
    決，核無不合。自訴人等上訴意旨仍執前詞指摘原判決不當
    ，為無理由，爰不經言詞辯論逕予駁回。
據上論結，應依刑事訴訟法第368 條、第372 條，判決如主文。
中    華    民    國    99    年    2     月    11    日
                  刑事第一庭    審判長法  官 翁慶珍
                                      法  官 黃仁松
                                      法  官 徐美麗
以上正本證明與原本無異。
如不服本判決應於收受本判決後10日內向本院提出上訴書狀，其
未敘述上訴理由者，並得於提起上訴後10日內向本院補提理由書
狀（均須按他造當事人之人數附繕本）「切勿逕送上級法院」。
中    華    民    國    99    年    2     月    11    日
                                      書記官 賴梅琴

司法院資訊處製作；財團法人民間司法改革基金會備份。
